【裁判字號】    96,訴,438
【裁判日期】    971125
【裁判案由】    清償債務
【裁判全文】
臺灣屏東地方法院民事判決               96年度訴字第438號
原      告  丙○○○
訴訟代理人  乙○○
被      告  丁○○
            甲○○
共      同
訴訟代理人  焦文城律師
            施秉慧律師
上列當事人間請求清償債務事件，本院於民國97年11月11日言詞
辯論終結，判決如下：
    主  文
被告應連帶給付原告新臺幣佰拾壹萬貳仟玖佰壹拾伍元，及
自民國九十六年九月十三日起至清償日止，按週年利率百分之五
計算之利息。
原告其餘之訴駁回。
訴訟費用由被告連帶負擔。
本判決第一項原告以新臺幣壹佰壹拾萬肆仟佰零伍元供擔保後
得假執行，但被告以新臺幣佰拾壹萬貳仟玖佰壹拾伍元供擔
保後，得免為假行。
原告其餘假執行聲請駁回。
    事 實 及 理 由
一、原告主張：被告丁○○為訴外人陳忠義之配偶，被告甲○○
    為陳忠義之女，陳忠義於民國85年間死亡，被告等為其繼承
    人。前陳忠義曾邀同原告、訴外人洪平和、洪勝男共同以隱
    名合夥方式購買坐落屏東縣枋山鄉○○○段15-2地號土地，
    及同段15-345地號土地（下稱系爭土地），約定投資比例為
    原告10分之3 ，陳忠義10分之3 ，洪平岱10分之1.5 ，洪勝
    男10分之2.5 。因陳忠義無資力支付投資款，商得全體合夥
    人同意，由陳忠義向中國農民銀行東港分行（現為合作金庫
    商業銀行東港分行，下稱農民銀行東港分行）借款新台幣（
    以下同）500 萬元（下稱系爭借款），期間自82年3 月1 日
    起至84年3 月1 日止，利息按牌告基本利率加計週年利率百
    分之2.3 計算，由原告提供上開2 筆土地為系爭借款設定抵
    押，原告並為系爭借款之連帶保證人。嗣陳忠義無力清償系
    爭借款，原告為連帶保證人嗣於94年5 月6 日向中國農民銀
    行清償系爭借款餘額4,362,660 元，依民法第312 條規定，
    原告承受中國農民銀行債權人對被告之權利。被告為陳忠義
    之繼承人，應負連帶清償之責，被告自原告代為清償後，每
    月清償1 萬元，及按剩餘本金以週年利率百分之5.8 計算之
    利息。迄今被告尚積欠原告341 萬元及法定遲延利息，故依
    法提起本訴，並聲明：(一)被告應連帶給付原告新臺幣341 萬
    元，及自民國96年9 月22起至清償日止，按週年利率百分之
    5 計算之利息。(二)願供擔保，請准宣告假執行。
二、被告則以：系爭債務由原告與被告丁○○辦理債務人變更，
    縱使原告清償全部債務，被告甲○○仍非債務人。自88年至
    94年間被告給付原告現金，但原告並無匯款清償銀行債務，
    致被告有利息損失，故被告主張抵銷147 萬。而系爭土地有
    造林補助獎勵金，原告領取全部顯有不當得利，被告亦主張
    抵銷。並聲明：原告之訴駁回，並願供擔保請准宣告免予假
    執行。
三、經查：訴外人陳忠義曾邀同原告、訴外人洪平和、洪勝男共
    同以隱名合夥方式購買系爭土地，約定投資比例為原告10分
    之3 ，陳忠義10分之3 ，洪平岱10分之1.5 ，洪勝男10分之
    2.5 。因陳忠義無資力支付投資款，商得全體合夥人同意，
    由陳忠義向農民銀行東港分行借款500 萬元，期間自82 年3
    月1 日起至84年3 月1 日止，利息按牌告基本利率加計週年
    利率百分之2.3 計算，由原告提供上開2 筆土地為系爭借款
    設定抵押，原告並為系爭借款之連帶保證人；到期後再續約
    自84年3 月1 日起至86年3 月1 日止，利息按牌告基本利率
    加計週年利率百分之1.6 計算，原告仍為系爭借款之連帶保
    證人，嗣因借款人陳忠義於85年8 月14日死亡，由被告當然
    繼承借款債務，到期後再自86年3 月1 日起至93年3 月1 日
    止，利息按牌告基本利率加計週年利率百分之1.6 計算，由
    原告及被告丁○○為系爭借款之連帶保證人。嗣被告無力清
    償系爭借款，原告為連帶保證人即於94年5 月6 日向農民銀
    行東港分行清償系爭借款餘額4,362,660 元，依民法第312
    條規定，原告承受農民銀行債權人對陳忠義之權利。陳忠義
    已於85年8 月14日死亡，被告丁○○、甲○○係陳忠義之繼
    承人未拋棄繼承等情，有中國農民銀行東港分行約定書、借
    據、放帳卡、存摺及取款憑條影本等件為證，並為被告所不
    爭，堪信為真實。
四、按就債之履行有利害關係之第三人為清償者，於其清償之限
    度內承受債權人之權利，但不得有害於債權人之利益。民法
    第312 條定有明文。物上保證人屬民法第312 條所指就債之
    履行有利害關係之第三人（最高法院65年台上字第796 號判
    例參照）。次按讓與債權時，該債權之擔保及其他從屬之權
    利，隨同移轉於受讓人，民法第295 條第1 項前段亦有明文
    。本件原告既向系爭借款債權人農民銀行清償餘款4,362,66
    0 元，於其清償範圍內，承受農民銀行東港分行對陳忠義之
    繼承人之債權，而被告為陳忠義之繼承人，依法應負連帶清
    償責任，而原告主張被告自伊代為清償後，被告每月清償1
    萬元，及按剩餘本金以週年利率百分之5.8 計算之利息，迄
    今剩餘本金341 萬元等情，為被告所不否認，惟抗辯94年11
    月份匯款129,835 ，其中97,085元原告未計入還款本金。原
    告主張97,085元為被告向原告購買木材之價款，惟原告至本
    院言詞辯論終結前，未舉出相關事證文書或其他積極證據以
    實其說，則原告應承受真偽事實不明之不利益，是原告此部
    分主張，尚難採取，即97,085元亦應計入扣底本金，亦即原
    告僅得請求3,312,915 元（3,410,000-97,085=3,312,915）
    。
五、又被告抗辯利息損失147 萬元，未據其出相關事證以實其說
    ，故被告此部分抗辯，即難採取。另系爭土地均為一般農業
    用地，按獎勵輔導造林辦法第2 條第5 款，土地合法使用人
    為造林補助金之對象，是獎勵將對造林補助本不以土地所有
    權人為限。蓋造林補助之目的，除補足造林所支出費用外，
    另給予一定獎勵金，藉以鼓勵造林，是除為私有林地之所有
    人或視為森林所有人者，土地合法使用人均為造林補助對象
    ，此觀獎勵輔導造林辦法第2 條所列各款自明。被告非實際
    造林之人主張以此部分為抵銷，為無理由。被告復抗辯原告
    與被告丁○○辦理債務人變更，故本件與被告甲○○無關，
    惟查，系爭借款借款人名義並未變更，僅被告丁○○增為連
    帶保證人，此有系爭借款借據可參（本院卷75頁），是被告
    此辯，亦不足採。原告自農民銀行承受之債權4,362,660 元
    ，原告於此範圍內所為之一部請求，於法自無不合。
六、從而，原告訴請被告給付3,312,915 元，及自訴狀繕本送達
    翌日即96年9 月13日起至清償日止，按週年利率百分之5 計
    算之利息，為有理由，應予准許，逾此範圍部分為無理由，
    應予駁回。
七、兩造陳明願供擔保，聲請宣告假執行或免為假執行，經核原
    告勝訴部分，合於法律規定，爰分別酌定相當之擔保金額宣
    告之。又原告固為一部勝訴，惟其敗訴部分金額甚微，由被
    告連帶負擔全部訴訟費用，仍不失公平。
八、本件事證已臻明確，兩造其餘攻擊、防禦方法及舉證，經審
    酌後認對於判決結果均無影響，茲不一一論述，末此指明。
九、據上論結，本件原告之訴一部為有理由，一部為無理由，依
    民事訴訟法第85條第2 項、第390 條第2 項、第392 條第3
    項，判決如主文。
中    華    民    國    97    年    11    月    25    日
                  民事第二庭  法  官  羅森德
以上為正本，係照原本作成。
如不服本判決，應於收受送達後20日內向本院提出上訴書狀，其
未表明上訴理由者，應於提出上訴後20日內向本院補提理由書狀
（均須按他造當事人之人數附繕本）。
                              書記官  蔣開屏
中    華    民    國    97    年    11    月    25    日
以上係照正本作成。
                              書記官  蘇小雅
中    華    民    國    98    年    3     月    16    日


司法院資訊處製作；財團法人民間司法改革基金會備份。
